【裁判字號】    98,抗,484
【裁判日期】    981002
【裁判案由】    聲明異議
【裁判全文】
臺灣高等法院臺中分院民事裁定  98年度抗字第484號
抗  告  人  日華資產管理股份有限公司
法定代理人  乙○○
相  對  人  甲○○
                        號
相  對  人  丙○○○
                        號
上列當事人間聲明異議事件，抗告人對於中華民國98年8月21日
臺灣臺中地方法院98年度執事聲字第30號民事裁定提起抗告，本
院裁定如下:
    主    文
抗告駁回。
抗告程序費用由抗告人負擔。
    理    由
一、本件抗告人異議及抗告意旨略以：抗告人於民國（下同）96
    年l月17日自第三人馬來西亞商富析資產管理股份有限公司
    （下稱富析資產管理公司）受讓對相對人等之台灣台中地方
    法院95年度訴字第1001號民事判決所示債權後，即本於強制
    執行法第4條之2第l項第l款所定執行名義繼受人之身分，檢
    具該判決正本、債權讓與證明書正本及登報公告影本等文件
    ，向原法院聲請對相對人等為強制執行。原法院以抗告人非
    金融機構合併法第4條第l款項所定之金融機構，不適用同法
    第18條第3項以公告代通知之規定，而仍應依民法第297條第
    l項之規定為債權讓與之通知，抗告人未提出前揭債權讓與
    已通知債務人之證明，經原法院限期命補正仍未補正為由，
    遽以該院98年度執字第18208號及98年度執事聲字第30號等
    裁定，駁回抗告人強制執行之聲請及異議之聲明。惟本件債
    權係台中商業銀行股份有限公司依金融機構合併法之規定轉
    讓予富析資產管理公司，再由富析資產管理公司轉讓予抗告
    人，依金融機構合併法第15條之立法目的而論，富析資產管
    理公司轉讓予抗告人時，亦應可類推適用該法第18條第3項
    之規定。至於高等法院93年度法律座談會民事執行類第40號
    法律問題之研討意見，違反憲法第78條規定，並不具有適法
    性，自無從援為阻卻抗告人類推適用前開規定之依據。況債
    權讓與之通知，可於債權追索之程序進行中併行為之或伺機
    通知，如於程序進行中有事實足認債務人已知悉債權讓與事
    實，則該債權讓與對債務人即發生效力。最高法院98年度第
    3次民事庭會議之決議僅係認為，於未將債權讓與事實通知
    債務人前，債權受讓人不得以聲請強制執行之方式責由執行
    法院以送達書狀或讓與證明文件予債務人之方式為通知，其
    並未推翻最高法院42年度台上字第626號及22年上字第1162
    號等判例之意旨，從而，原法院所為之上開駁回裁定，依法
    既須送達債務人，則債務人自因該裁定之送達而知悉債權讓
    與之事實，則該債權讓與對債務人即已發生效力，抗告人亦
    毋庸再另行通知。又抗告人前係就「執行法院命抗告人絕對
    必提出本案債權讓與通知債務人之相關證明，否則將駁回強
    制執行之聲請」乙事聲明異議，即使異議之聲明被駁回，亦
    不代表強制執行之聲請亦應因此而被駁回；且本件並無執行
    程序無法進行之情形，原法院不適用強制執行法第28條之l
    及辨理強制執行事件應行注意事項第15點之l規定審究本案
    ，而依強制執行法第30條之l準用民事訴訟法第249條第l項
    第6款規定裁定駁回抗告人強制執行之聲請與異議之聲明，
    亦於法有悖，為此，提起本件抗告，求予廢棄原裁定等語。
二、按金融機構合併法第18條第3項固規定：金融機構為概括承
    受、概括讓與、分次讓與或讓與主要部分之營業及資產負債
    ，或依第11條至第13條規定辦理者，債權讓與之通知得以公
    告方式代之，承擔債務時免經債權人之承認，不適用民法第
    297條及第301條之規定。惟同法第4條第l項亦明定金融機構
    機構之定義，謂本法名詞定義如下：一、金融機構：指下列
    銀行業、證券及期貨業、保險業所包括之機構，及其他經主
    管機關核定之機構：（一）銀行業：包括銀行、信用合作社
    、農會信用部、漁會信用部、票券金融公司、信用卡業務機
    構及郵政儲金匯業局。（二）證券及期貨業：包括證券商、
    證券投資信託事業、證券投資顧問事業、證券金融事業、期
    貨商、槓桿交易商、期貨信託事業、期貨經理事業及期貨顧
    問事業。（三）保險業：包括保險公司及保險合作社。（四
    ）信託業等。足見抗告人為資產管理公司，並非上開條文所
    列之金融機構甚明。當無金融機構合併法第18條第3頊之適
    用。況金融機構合併法之立法目的為規範金融機構之合併，
    擴大金融機構經濟規模、經濟範疇與提升經營效率，及維護
    適當之競爭環境。由該法第l條可知。且金融機構合併法第
    15條第l項第l款雖規定以收購不良債權為目的的資產管理公
    司，受讓金融機構不良債權時，適用同法第18條第3項規定
    ，惟於資產管理公司受讓金融機構不良債權後，再將該債權
    讓與他家資產管理公司時，依前開說明，自仍應適用民法第
    297條第l項規定為債權讓與通知。本件抗告人係自他資產管
    理公司收購本件債權，自難認符合同法第15條規定。是抗告
    人認其就受讓債權或承擔債務之處理方式可準用上開金融機
    構合併法第18條第3項規定，以公告代通知債務人受讓債權
    事實云云，自有誤解。
三、次按債權之讓與，非經讓與人或受讓人通知債務人，對於債
    務人不生效力。民法第297條定有明文。換言之，倩權之讓
    與，須在債務人受讓與通知後，始對債務人發生效力，債權
    受讓人始得對債務人主張債權。故在通知前，受讓人自不得
    以強制執行程序對債務人主張債權，且依強制執行法第4條
    之2規定，受讓人主張其為債權憑証之執行名義效力所及之
    人，而聲請強制執行，自應証明其已得對債務人主張債權憑
    証所表彰之債權，此乃強制執行程序開始之要件。是在債務
    人受通知之前，受讓人並不具執行債權人之適格，不得開始
    強制執行程序。
四、本件抗告人雖主張得以本件強制執行程序中駁回異議裁定之
    送達代為債權讓與之通知云云。惟查，如前揭所述，債權受
    讓人依強制執行法第4條之2規定，本於執行名義繼受人身份
    聲請強制執行者，除應依同法第6條規定提出執行名義之証
    明文件外，對於其為適格之執行債權人及該債權讓與已對債
    務人發生效力之合於實施強制執行之要件。此債權讓與通知
    ，其性質為觀念通知，通知之方式固不拘，以使債務人知悉
    其事實即可，於訴訟中如有事實足認債務人已知悉其事，該
    債權讓與即對債務人發生效力；惟究不得因此即謂債權之讓
    與人或受讓人未將債權讓與之事實通知債務人前，受讓人即
    得對該債務人為強制執行，而責由執行法院以送達書狀或讓
    與証明文件予債務人之方式為通知。最高法院98年度第3次
    民事庭會議決議（一）可參。抗告人前揭以法院駁回異議裁
    定之送達代其應自為債權讓與之通知之抗辯，自非可取。況
    抗告人亦自陳：最高98年度第3次民事庭會議之決議係認為
    ，於未將債權讓與事實通知債務人前，債權受讓人不得以聲
    請強制執行之方式責由執行法院以送達書狀或讓與證明文件
    予債務人之方式為通知。是抗告人聲請強制執行之要件顯有
    未當，原審裁定駁回抗告人強制執行之聲請，洵無不合。抗
    告人再主張：伊僅就「執行法院強命抗告人絕對必須提出本
    案債權讓與已通知債務人之相關証明，否則將駁回強制執行
    之聲請」乙事聲明異議，則縱異議被駁回，強制執行仍應進
    行，且原執行法院駁回異議之裁定應送達而使債務人知悉債
    權讓與之事實云云。但該送達非受讓債權之抗告人所為，抗
    告人聲請強制執行要件既不合法，執行法院予以駁回其聲請
    ，亦無不合。且執行法院縱有送達債務人本件駁回異議裁定
    ，但此既在抗告人聲請執行，經命補正而故未為之且經駁回
    執行聲請之後，不能因該嗣後之送達而謂先前之強制執行聲
    請為合法，是抗告人前揭抗辯，即有謬誤。
五、又執行法院就強制執行法第4條之2所定執行名義執行力究及
    於何人，依強制執行法第9條之反面解釋及辦理強制執行事
    件應行注意事項第2項第16目之規定，自得為必要之調查。
    惟執行法院審查執行債權人所提出之証明文件後，認不足証
    明其為執行名義效力所及之債權人，經限期命該債權人補正
    ，其仍拒不補正者，難認已具備強制執行程序開始之要件，
    不應准許其強制執行，自無庸再傳訊債務人或第三人，另為
    調查之必要。本件抗告人聲請強制執行時，應先証明其為執
    行債權人之資格，已如前述，其既未舉証証明該債權讓與已
    合法通知債務人，經執行法院通知補正後，仍未補正，原法
    院駁回其異議，即無不合。抗告意旨指摘原裁定不當，求予
    廢棄，即非有據，應予駁回。
六、據上論結，本件抗告為無理由，依強制執行法第30條之l、
    民事訴訟法第495條之l第l項、第449條第l項、第95條、第7
    8條，裁定如主文。
中    華    民    國    98    年    10    月    2     日
                民事第六庭    審判長法  官  袁再興
                                    法  官  陳賢慧
                                    法  官  吳惠郁
以上正本係照原本作成。
不得再抗告。
                                    書記官  周巧屏
中    華    民    國    98    年    10    月    6     日
                                                      Ｓ


司法院資訊處製作；財團法人民間司法改革基金會備份。
